【裁判字號】    89,上訴,2155
【裁判日期】    891005
【裁判案由】    殺人（家庭暴力案件）等
【裁判全文】
臺灣高等法院臺中分院刑事判決                  八十九年度上訴字第二一五五號
    上  訴  人  臺灣彰化地方法院檢察署檢察官
    上  訴  人
    即  被  告  甲○
    選任辯護人  林世祿
右上訴人因被告殺人（家庭暴力案件）等案件，不服臺灣彰化地方法院八十九年度重
訴字第一○號中華民國八十九年十月五日第一審判決（起訴案號：臺灣彰化地方法院
檢察署八十九年度偵字第三九六二號），提起上訴，本院判決如左：
    主  文
原判決關於妨害自由未遂、連續殺人暨定執行刑部分均撤銷。
甲○以非法方法剝奪人之行動自由，未遂，處有期徒刑陸月。又連續殺人，處有期徒
刑拾伍年，褫奪公權陸年。
其餘上訴駁回。
本判決第二項撤銷改判部分與上訴駁回部分所處之刑，主刑部分應執行有期徒刑拾伍
年柒月。
    事  實
一、甲○與許淑菀係夫妻關係，二人間具有家庭暴力防治法第三條第一款之家庭成員
    關係，並感情不睦，分居兩地，甲○且懷疑許淑菀與友人乙○○有染。民國（以
    下同）八十九年五月三日上午十一時許，甲○至許淑菀位於彰化縣員林鎮湖水巷
    七十七號住處，以小孩之衣物綁住許淑菀之雙手，剝奪許女之行動自由，欲強拉
    許淑菀返回臺中縣東勢鎮婆家居住，許淑菀不從並掙脫束縛，甲○仍不罷手，以
    手一再扼住許淑菀之頸部，另一手則抓住許淑菀之雙手，致令許淑菀因而受有下
    顎二處瘀腫二公分Ｘ二公分、五公分Ｘ三公分、右手臂瘀傷四公分Ｘ三公分、左
    手瘀傷二公分Ｘ一公分之傷害，嗣見許淑菀之父許銀旦現身，甲○始倖然離去該
    處，其以非法方法剝奪人行動自由之犯行因而未獲得逞。甲○於八十一、八十二
    年間，由友人處受贈公告查禁之藍波刀一把，即未經許可持有之，並將該籃波刀
    藏放於臺中縣東勢鎮○○○街七十二巷廿二號住處。八十九年九月十八日晚間十
    一時許，甲○打電話與許淑菀交談，聽聞電話中有男聲出現，許淑菀復以「現在
    正在爽，要你管」等語相譏，甲○妒火中燒，乃於夜間攜帶前開藍波刀驅車擬前
    往許淑菀位於彰化縣員林鎮湖水巷七十七號住處抓姦。甲○於八十九年九月十九
    日凌晨一時三十分許，騎乘車號ＪＱＯ─七一九號機車攜帶前開藍波刀行經彰化
    縣員林鎮出水里出水巷舊百果山風景區大門前，恰遇乙○○駕駛車牌號碼Ｇ三─
    三八四五號自用小客車，同車並搭載許淑菀，甲○乃將彼等攔下，並乘乙○○搖
    下左前門車窗之際，基於殺人之概括犯意，持預藏之藍波刀，先朝乙○○之左後
    肩猛力刺中一刀十公分Ｘ三公分，乙○○用手抵擋，致令右手亦受有二處撕裂傷
    ，乙○○、許淑菀二人見甲○來勢洶洶，乃相繼由右前車門逃生，乙○○並迅速
    遠離現場，甲○乃賡續同一殺人犯意，持刀上前先後猛刺許淑菀之右背部及左頸
    部各一刀，再持刀追逐乙○○未果，折返現場後，見許淑菀已不支倒地，乃駕駛
    乙○○之前開自小客車將許淑菀送醫急救，惟許淑菀左頸部所中刀傷因遭刺傷喉
    頭軟骨附近組織，血液流入氣管，致生吸入性窒息而死亡。甲○將許淑菀送至醫
    院後，即駕駛牌照號碼Ｇ三─三八四五號自小客車返回位於臺中縣東勢鎮○○○
    街七十二巷廿二號住處。嗣甲○於八十九年五月十九日凌晨四時許，在臺中縣東
    勢鎮○○里○○○街七十二巷廿二號住處為警查獲，並扣得甲○所有用以行兇之
    藍波刀一把及沾有血跡之衣褲，在臺中縣東勢鎮○○里○○○街後新山科橋上查
    獲乙○○之車號Ｇ三─三八四五號自用小客車。
二、案經彰化縣警察局員林分局報請臺灣彰化地方法院檢察署檢察官偵查起訴。
    理  由
一、訊據上訴人即被告甲○（以下稱被告）固坦承妨害被害人許淑菀自由致其受傷、
    及持有藍波刀並刺傷被害人乙○○、許淑菀，惟矢口否認有殺人故意，辯稱：因
    為工作關係才隨身攜帶藍波刀，且被害人二人當時均坐在車內，高度剛好在被告
    刺的部位，案發後被告有將許淑菀送醫急救，被告並無殺人之犯意云云。惟查（
    一）上開事實業據被告於警訊中坦承不諱，被告當時供稱：「因為我妻子許淑菀
    討客兄，因為乙○○奪我妻才憤而殺人」。被告並稱該藍波刀藏放在其身上有一
    天之久，係預備用來殺乙○○。足見被告於案發前即有置許淑菀、乙○○於死之
    企圖。（二）上述被告殺人之事實業據被害人乙○○指訴歷歷，而被害人乙○○
    遭被告持刀刺中肩胛部，並有血胸現象，經伍倫綜合醫院縫合傷口四十五針後，
    因病情危急轉送秀傳紀念醫院治療，住院七日後始出院等情，此有伍倫綜合醫院
    八十九年七月六日員倫字第○四三三號函及秀傳紀念醫院之診斷證明書各一件附
    卷可稽；又被害人許淑菀確因遭被告刺殺身亡，亦經臺灣彰化地方法院檢察署檢
    察官督同檢驗員到場相驗屬實，製有相驗筆錄、驗斷書、相驗屍體證明書附卷足
    憑。而死者許淑菀死時全身沾滿血跡泥土，除右肩胛部有一單刃銳器刺傷深約八
    公分及於肩胛骨（未刺入胸腔）（註：由創口受傷形狀研判，係在運動狀態時所
    致之外傷，銳器刺入後略微滑動一下才拔出身體）及左頸部銳器刺傷口一處（註
    ：該處傷口亦係單刃銳器傷，傷口深約八公分，刺傷喉頭軟骨附近組織，血液深
    入氣管，導致吸入性窒息死亡，為致命傷）外，其身體尚有多處擦傷（包括右乳
    房部五公分Ｘ三公分擦傷、右膝前部一公分Ｘ二公分、二公分Ｘ四公分擦傷各一
    處、外踝部一公分Ｘ一公分擦傷、左膝前部一公分Ｘ二公分擦傷），左虎口並有
    三公分Ｘ○．三公分Ｘ一公分銳器刺傷一處（研判為抵抗傷），足見被害人許淑
    菀生前為逃避受害，先係奮力逃跑未果，遭被告先持刀在後猛刺其右背部一刀，
    因刺中肩胛骨，被告拔刀欲再刺，遭被害人許淑菀以左手抵擋，被告更再持刀猛
    刺被害人許淑菀之左頸部一刀，因用力甚深，因而貫穿喉頭，致令許淑菀之血液
    深入氣管，造成吸入性窒息死亡。綜上所述，被告係先以藍波刀猛力刺殺在車上
    之乙○○肩胛部，被害人許淑菀見狀逃跑時，被告又以該刀猛力刺殺其頸部、肩
    胛等要害，足認被告主觀上確有殺害許淑菀、乙○○之犯意，彰彰明甚。此外，
    並有命案現場及相驗死者許淑菀照片、沾有血跡之衣褲扣案可資佐證符。被告上
    開所辯與事實不符，不足採信。（三）扣案之兇刀一把，其刃長約十五公分、單
    刃、刀刃開鋒、刀背為鋸齒狀、鋒利異常，有臺灣彰化地方法院檢察署勘驗筆錄
    附於相驗卷可稽，核屬公告查禁之藍波刀，經檢送彰化縣警察局鑑定，亦同此認
    定，有該局八十九年七月廿八日八九彰警保字第八○○一六號函在卷足憑。（四
    ）被告右揭妨害自由之事實業據被害人許淑菀於警訊時指訴甚詳，並有被害人許
    淑菀生前所提出之八十九年五月四日診斷證明書附卷可稽。該診斷證明書上所載
    被害人許淑苑所受傷勢與被告所供妨害自由之行為若合符節，是以被告此部份之
    自白與事實亦相符合，堪以採信。本件事證已臻明確，被告犯行均堪認定。
二、核被告所為係犯槍砲彈藥刀械管制條例第十五條第一款、第二款之夜間於公共場
    所未經許可攜帶刀械罪、刑法第三百零二條第三項、第一項之剝奪他人行動自由
    未遂罪、第二百七十一條第一項之殺人罪（殺害許淑苑部分）及同條第二項、第
    一項之殺人未遂罪（殺害乙○○部分）。被告未經許可持有刀械之行為，為其夜
    間於公共場所未經許可攜帶刀械之行為所吸收，不另論罪。公訴人就被告攜帶刀
    械部分雖僅認被告係犯槍砲彈藥刀械管制條例第十五條第一款之夜間攜械罪，而
    漏引同條例第十五條第二款之於公共場所攜械罪，惟起訴事實亦已載明被告將此
    刀械攜至百果山風景區大門前，是以本院自得併予審酌，附此敘明。被告前揭妨
    害自由犯行，已著手犯罪行為而尚未達到結果，為未遂犯，依法減輕其刑。被告
    先後持刀刺殺被害人乙○○、許淑菀之犯行，時間緊接，犯罪構成要件相同，顯
    係基於概括之犯意反覆為之，除死刑及無期徒刑部分刑度不得加重外，應依連續
    犯之規定以一殺人既遂罪論，並加重其刑。被告所犯前開剝奪他人行動自由未遂
    罪、夜間於公共場所未經許可攜帶刀械罪與殺人罪三罪間，犯意各別，手段互異
    ，應分論併罰。原審法院就被告夜間於公共場所未經許可攜帶刀械罪部分，依刑
    事訴訟法第二百九十九條第一項前段，槍砲彈藥刀械管制條例第十五條第一款、
    第二款，刑法第十一條前段、第三十八條第一項第一款之規定，並審酌被告犯罪
    之動機、目的、所生危害及犯後之態度等一切情狀，量處有期徒刑三月，以示懲
    儆。扣案之藍波刀一把係違禁物，應併予宣告沒收。核其認事用法俱無不合，量
    刑亦稱妥適，被告上訴意旨空言指摘原判決此部份不當，並無可取，為無理由，
    應予駁回。又原審法院對於被告其餘犯行，予以論罪科刑，固非無見，惟查（一
    ）刑法第三百零二條第一項之妨害自由罪，原以強暴、脅迫為構成要件，其因而
    致普通傷害，乃強暴、脅迫當然之結果，除另有傷害故意外，仍祇成立該條項之
    罪，無同法第二百七十七條第一項之適用。最高法院三十年度上字第三七○一號
    判例闡述甚詳。本件依被害人許淑菀於警訊中數度提及被告曾要脅其回家，否則
    會對其不利，以及被告妨害自由過程、被害人許淑菀所受傷勢觀察，本院認被告
    應無傷害之故意，許淑菀所受之傷害，乃被告妨害自由過程中施強暴、脅迫當然
    之結果。原審法院認被告有傷害之故意，並認被告所犯剝奪他人行動自由未遂罪
    與傷害罪間，具有方法、結果之牽連關係，應依牽連犯之規定，從一重之剝奪他
    人行動自由未遂罪處斷云云，即有違誤。（二）又殺人罪，其本刑為死刑及無期
    徒刑部分，依刑法第六十四條第一項、第六十五條第一項規定固不得加重，惟其
    本刑為有期徒刑部分依法非不得加重之。原審法院認被告殺人部分構成連續犯，
    固屬的論，惟又於理由欄記載「按殺人罪最重本刑為死刑，依法不得加重」，顯
    有誤會。被告此部分上訴意旨，否認有殺人之犯意，空言指摘原判決此部分不當
    ，及檢察官上訴意旨認原判決量刑過輕，固均無可取，但原判決既有前述可議之
    處，關於以非法方法剝奪他人之行動自由未遂及殺人部分即屬無可維持，應由本
    院撤銷改判，被告犯數罪，巳定應執行之刑，此二部分既經上訴而撤銷，原定之
    執行刑亦失所附麗，應併予撤銷。爰審酌被告犯罪之動機、手段、目的、所生危
    害及犯後之態度等一切情狀，各量處如主文第二項所示之刑，並依法定其應執行
    之刑如主文第四項所示。又關於殺人部分，依被告犯罪之性質認有褫奪公權之必
    要，爰併予諭知褫奪公權六年。
三、據上論結，應依刑事訴訟法第三百六十八條、第三百六十九條第一項前段、第三
    百六十四條、第二百九十九條第一項前段，刑法第五十六條、第二百七十一條第
    一項、第三百零二條第三項、第一項、第二十六條前段、第五十一條第五款、第
    三十七條第二項，判決如主文。
本案經檢察官蔡秀男到庭執行職務。
中      華      民      國      九十      年      一      月     二     日
                                  臺灣高等法院臺中分院刑事第十庭
                                        審判長法  官  林  照  明
                                              法  官  李  寶  堂
                                              法  官  蕭  廣  政
右正本證明與原本無異。
除違反槍砲彈藥刀械管制條例部分不得上訴外，其餘得上訴。
如不服本判決應於收受送達後十日內向本院提出上訴書狀，其未敘述上訴之理由者並
得於提起上訴後十日內向本院補提理由書（均須按他造當事人之人數附繕本）。
                                              書記官  黃  禎  祥
中      華      民      國      九十      年      一      月     四     日
附錄法條
槍砲彈藥刀械管制條例第十五條：
未經許可攜帶刀械而有下列情形之一者，處二年以下有期徒刑：
一、於夜間犯之者。
二、於車站、埠頭、航空站、公共場所或公眾得出入之場所犯之者。
三、結夥犯之者。
刑法第二百七十一條
殺人者，處死刑、無期徒刑或十年以上有期徒刑。
前項之未遂犯罰之。
預備犯第一項之罪者，處二年以下有期徒刑。
刑法第三百零二條
私行拘禁或以其他非法方法，剝奪人之行動自由者，處五年以下有期徒刑、拘役或三
百元以下罰金。
因而致人於死者，處無期徒刑或七年以上有期徒刑，致重傷者，處三年以上十年以下
有期徒刑。
第一項之未遂犯罰之。
                                                                        Ｄ


司法院資訊處製作；財團法人民間司法改革基金會備份。
